臺灣彰化地方法院北斗簡易庭民事判決
110年度斗簡字第364號
原      告  周冠廷  
訴訟代理人  盧永盛律師
複代理人    施雅芳律師
被      告  陳素婉  

上列當事人間拆屋還地等事件，本院於民國110年12月14日言詞
辯論終結，判決如下：
    主      文
被告應將坐落於彰化縣○○鎮○○段○○○地號土地上如附圖即
彰化縣田中地政事務所民國110年10月5日中地二字第1100004504
號函所附收件日期：民國110年6月2日、文號：土丈字第0591號
土地複丈成果圖所示編號A部分、面積一點○一平方公尺之一層磚
造牆壁，編號B部分、面積二點三五平方公尺之一層磚造屋簷，
編號C部分、面積二點一八平方公尺之磚造圍牆，編號D部分、面
積○點一九平方公尺之水泥石板圍牆拆除，並將上開土地連同編
號E部分、面積一一點七一平方公尺之圍牆內空地返還原告。
被告應給付原告新臺幣壹佰貳拾肆元，及自民國一一○年四月七
日起至返還第一項土地之日止，按年給付原告新臺幣貳佰玖拾柒
元。
原告其餘之訴駁回。
訴訟費用由被告負擔三分之一，餘由原告負擔。
本判決第一項得假執行；但被告如以新臺幣玖萬伍仟玖佰貳拾元
為原告預供擔保，得免為假執行。
本判決第二項前段得假執行；但被告如以新臺幣壹佰貳拾肆元為
原告預供擔保，得免為假執行。
本判決第二項後段各到期部分得假執行；但被告如以應給付額全
部為原告預供擔保，得免為假執行。
    事實及理由
一、按訴狀送達後，原告不得將原訴變更或追加他訴；但擴張或
    減縮應受判決事項之聲明者，不在此限，民事訴訟法第255
    條第1項第3款定有明文。又按不變更訴訟標的，而補充或更
    正事實上或法律上之陳述者，非為訴之變更或追加，民事訴
    訟法第256條亦定有明文。前揭規定於簡易訴訟程序均適用
    之，此參同法第436條第2項規定自明。經查，原告原起訴請
    求：㈠被告應將坐落彰化縣○○鎮○○段000地號土地（下稱系爭
    土地）上如地籍圖所示地上物(面積33平方公尺，面積以實
    際測量為準)拆除，並將上開土地返還原告。㈡被告應給付原
    告新臺幣(下同)1,704元，及自起訴狀繕本送達被告翌日起
    至返還上開土地之日止，按年給付原告710元；嗣因地政測
    量後而於民國110年11月16日具狀更正聲明為：㈠被告應將系
    爭土地上如彰化縣田中地政事務所收件日期：110年6月2日
    、文號：土丈字第0591號土地複丈成果圖(下稱附圖)所示編
    號A部分、面積1.01平方公尺之一層磚造牆壁，編號B部分、
    面積2.35平方公尺之一層磚造屋簷，編號Ｃ部分、面積2.18
    平方公尺之磚造圍牆，編號Ｄ部分、面積0.19平方公尺之水
    泥石板圍牆(下合稱系爭地上物)拆除，並將上開土地連同編
    號Ｅ部分、面積11.71 平方公尺之圍牆內空地返還予原告。㈡
    被告應給付原告413元，及自起訴狀繕本送達翌日起至返還
    上開土地之日為止，按年給付原告991元。原告上開金額之
    變更核屬減縮、擴張應受判決事項聲明，更正拆除範圍聲明
    部分係依土地複丈結果而為事實上之補充、更正，並非訴之
    變更，均合於前揭規定，應予准許。
二、原告主張：系爭土地為原告所有，卻遭被告所有之系爭地上
    物占用部分，被告就系爭地上物坐落於系爭土地上並無任何
    占用權源，屬無權占有，原告自得請求被告應將系爭地上物
    拆除並將土地返還予原告。另被告以系爭地上物無權占用系
    爭土地而獲得利益，致原告受有不能使用之損害，自得請求
    被告給付相當於租金之不當得利。而占用期間以5月即自109
    年10月26日起至110年3月25日止計算，依系爭土地申報地價
    每平方公尺568元並依10%計算，則原告得請求上開期間之租
    金共413元，及自起訴狀繕本送達翌日起至返還土地之日止
    ，按年給付原告911元，爰依民法第767條第1項、第179條之
    規定提起本件訴訟等語，並聲明：如上開變更聲明所示。
三、被告則以：
  ㈠包含系爭地上物位於彰化縣○○鎮○○段000地號土地上之建物是
    其祖父陳論琴於61年蓋的，當時有經該建物所坐落土地之共
    有人陳論琴(應有部分1/3)、陳建銘(應有部分1/3)、陳清標
    (應有部分1/3)同意陳論琴興建，陳論琴於66年10月10日過
    世，由其父親陳萬於67年繼承該建物及該土地持分(應有部
    分1/3)。
　㈡74年間陳萬(應有部分1/3)、陳建銘(應有部分1/3)、陳詩恆
    、陳金一(陳詩恆、陳金一繼承陳清標應有部分1/3，故應有
    部分各1/6)協議分割土地，陳萬所分得之土地重編後為彰化
    縣○○鎮○○段000地號土地、陳建銘的土地重編後為彰化縣○○
    鎮○○段000地號土地，而當時陳建銘也知悉系爭地上物有占
    用系爭土地，而陳建銘亦有同意系爭地上物可以繼續占用系
    爭土地，而陳萬於95年間去世，彰化縣○○鎮○○段000地號土
    地及其上包含系爭地上物之建物則由其母親陳蕭玉繼承，而
    陳蕭玉於98年間將系爭土地及包含系爭地上物之建物贈與被
    告，被告認為上開土地以前是同一筆，包含系爭地上物並非
    無權占有系爭土地。
　㈢原告向陳建銘購買系爭土地，而原告於110年3月5日調解委員
    調解時有告知調解委員，原告當初買系爭土地時，原告知道
    系爭土地有一小部分遭被告占用，是原告在向陳建銘購買系
    爭土地時，陳建銘已告知系爭土地有一小部分由被告所有系
    爭地上物占用，原告取得系爭土地時，自應容許被告繼續以
    系爭地上物占用系爭土地，原告請求被告拆屋還地應認以損
    害他人為主要目的，自為法所不許等語抗辯，並聲明：原告
    之訴駁回。
四、得心證之理由：
  ㈠按所有人對於無權占有或侵奪其所有物者，得請求返還之。
    對於妨害其所有權者，得請求除去之，民法第767條第1項前
    段、中段定有明文。次按當事人主張有利於己之事實者，就
    其事實有舉證之責任，則為民事訴訟法第277條所明定。是
    以無權占有為原因，請求返還所有物之訴，被告對原告就其
    物有所有權存在之事實無爭執，而僅以非無權占有為抗辯者
    ，原告於被告無權占有之事實，無舉證責任，被告應就其取
    得占有係有正當權源之事實證明之，如不能證明，則應認原
    告之請求為有理由。
　㈡本件原告主張系爭土地為其單獨所有，系爭地上物之位置為
    被告所有之系爭地上物所占用一節，有系爭土地謄本可證，
    並經本院會同兩造及彰化縣田中地政事務所測量員履勘現場
    屬實，有本院110年7月28日勘驗筆錄、現場照片在卷可稽，
    並有彰化縣田中地政事務所110年10月5日中地二字第110000
    4504號函暨檢附土地複丈成果圖即附圖存卷可考，且為被告
    所不爭執，故堪信原告此部分之主張為事實。又原告主張被
    告無權以系爭地上物占有系爭土地，揆諸前開說明，被告自
    應就占有系爭土地有正當權源乙節，應負舉證之責任。
  ㈢被告雖主張陳論琴於61年興建包含系爭地上物之建物時，已
    得斯時該建物所坐落之土地全體共有人同意以及原告向陳建
    銘購買系爭土地時，陳建銘已告知系爭土地有一小部分由被
    告所有系爭地上物占用等情，並提出重測前後彰化縣○○鎮○○
    段000○000地號土地之土地登記簿、異動索引、門牌號碼彰
    化縣○○鎮○○里○○路0段000巷00號之房屋稅籍證明書、調解通
    知書等件為證，然該等文書並無法認定陳論琴於61年興建包
    含系爭地上物之建物時，已得斯時該建物所坐落之土地全體
    共有人同意，更遑論原告向陳建銘購買系爭土地時，陳建銘
    已告知系爭土地有一小部分由被告所有系爭地上物占用等情
    ，被告應無法據此主張系爭地上物得以合法占用系爭土地，
    又被告除上開抗辯外，復未提出任何足以證明系爭地上物有
    權占用系爭土地之事證，則被告主張原告應容許系爭地上物
    占用系爭土地，原告請求被告拆屋還地屬以損害他人為主要
    目的等語，自不可採，而原告主張被告所有之系爭地上物係
    無權占有系爭土地，自屬可採。
  ㈣按無法律上之原因而受利益，致他人受損害者，應返還其利
    益，民法第179條定有明文；又無權占有他人土地，可能獲
    得相當於租金之利益，為社會通常之觀念。而建物與土地性
    質相近，被告系爭地上物無權使用系爭土地，亦應認其可獲
    得相當於租金之利益，是以原告依不當得利之法律關係，主
    張被告無權使用系爭土地，為無法律上原因而受有使用之利
    益，致原告受損害，應返還其利益，即非無據。
  ㈤再城市地方房屋之租金，以不超過土地及其建築物申報總價
    年息10%為限，土地法第97條第1項定有明文；而所謂土地及
    建築物之總價額，土地價額依法定地價，建築物價額依該管
    直轄市或縣（市）地政機關估定之價額；且土地所有權人依
    土地法所申報之地價，為法定地價；在平均地權條例施行區
    域，則係指土地所有權人於地政機關舉辦規定地價或重新規
    定地價時之公告申報期間內自行申報之地價，如土地所有權
    人未於公告期間申報地價者，即以公告地價80%為其申報地
    價，土地法施行法第25條、土地法第148條、平均地權條例
    第16條亦分別定有明文。至於所謂年息10%為限，乃指基地
    租金之最高限額而言，並非必須照申報價額年息10%計算之
    ，尚須斟酌基地之位置、工商繁榮程度、使用人利用基地之
    經濟價值、所受利益、彼等關係及社會感情等情事，以為決
    定。
  ㈥又被告所有之系爭地上物無權占用系爭土地面積為17.44平方
    公尺，而系爭土地於109年、110年之公告地價均為每平方公
    尺710元，是109年、110年之申報地價（即公告地價80%），
    均為每平方公尺568元，再參以系爭土地位處彰化縣田中鎮
    山腳路5段，附近住戶不多，而生活機能並不稱完整，亦不
    便利，有本院勘驗筆錄及照片可參，故認應以申報地價年息
    3%計算相當於租金之利益，較為允當。是依被告占用面積17
    .44平方公尺，併依前開申報地價為計算標準，依此核算109
    年10月26日起至110年3月25日止，相當於租金之不當得利金
    額共計為124元【計算式：17.44㎡×568元×3%×5/12≒124元，
    元以下四捨五入】及自民事起訴狀繕本送達被告翌日即110
    年4月7日起至返還土地之日止，按年給付相當於租金之不當
    得利金額金額為297元【計算式：17.44㎡×568元×3%≒297元，
    元以下四捨五入）。
  ㈦綜上，原告本於所有人物上請求權及不當得利等法律關係，
    即依據民法第767條第1項前段、中段、第179條等規定，請
    求判決如主文第1、2項所示，為有理由，應予准許。逾此範
    圍之請求，為無理由，應予駁回。
五、本件事證已臻明確，兩造其餘攻擊防禦方法及舉證，核與本
    件判決結果無影響，爰不另予一一論述，併此敘明。
六、本判決原告勝訴部分，係適用民事訴訟法第427條第1項簡易
    訴訟程序所為被告敗訴之判決，依同法第389條第1項第3款
    規定，應依職權宣告假執行。並依同法第392條第2項規定，
    依職權宣告被告如預供相當之擔保，得免為假執行。
七、訴訟費用負擔之依據：民事訴訟法第79條。
中　　華　　民　　國　　111 　年　　1 　　月　　18　　日
                  臺灣彰化地方法院北斗簡易庭
                          法  官  楊鑫忠
以上正本係照原本作成。
如對本判決不服提起上訴，應於送達後20日內，向本院提出上訴
狀並表明上訴理由(須按對造人數附繕本) 。
中　　華　　民　　國　　111 　年　　1 　　月　　18　　日
                          書記官  張清秀